臺灣高雄地方法院刑事判決　　　　　　　96年度訴字第2147號
公　訴　人　臺灣高雄地方法院檢察署檢察官
被　　　告　乙○○
上列被告因違反臺灣地區與大陸地區人民關係條例等案件，經檢
察官提起公訴（96年度偵字第10668 號），本院依簡式審判程序
，判決如下：
    主  文
乙○○共同犯使大陸地區人民非法進入臺灣地區罪，處有期徒刑
伍月，如易科罰金，以銀元參佰元即新臺幣玖佰元折算壹日。減
為有期徒刑貳月又拾伍日，如易科罰金，以銀元參佰元即新臺幣
玖佰元折算壹日。緩刑貳年。犯罪所得新臺幣肆萬元沒收。
    事  實
一、乙○○（原名曾美玲）於民國92年6 月前某日，因經濟不佳
    ，竟透過報紙小廣告認識某仲介公司姓名不詳之成年男、女
    各一人，貪圖不法利益，與該二名男、女共同基於使大陸地
    區人民非法進入臺灣之犯意聯絡，約定由該二人給付乙○○
    新臺幣（下同）4 萬元之報酬，由乙○○與大陸地區男子李
    周平（由檢察官另行偵辦）辦理假結婚，使李周平得以形式
    合法之配偶探親名義，非法進入臺灣地區。嗣乙○○乃於92
    年6 月21日搭機前往大陸地區福建省與李周平見面認識，同
    年7 月2 日在大陸地區福建省福州市公證處與李周平辦理結
    婚登記，並取得結婚公證書。乙○○旋即先行返回臺灣，並
    於92年7 月8 日持上開公證書至高雄縣政府警察局旗山分局
    中潭派出所辦理對保，取得大陸地區人民進入臺灣地區保證
    書。再於92年7 月20日即委由不知情之張吉釧填具大陸地區
    人民進入臺灣地區旅行證申請書，檢同上開保證書、公證書
    等資料，以申請配偶來臺探親名義為由，前往內政部警政署
    入出境管理局（下稱入出境管理局，現改制為內政部入出國
    及移民署）申請使李周平入境臺灣，該局承辦公務員未發覺
    有偽，乃據以核發李周平之「中華民國臺灣地區旅行證」，
    李周平遂得以探親名義作為掩飾，持上開不實之旅行證於92
    年8 月27日（起訴書略載為8 月間）自高雄國際機場非法入
    境臺灣。嗣乙○○為確保李周平能順利居留，乃與李周平共
    同基於使公務員登載不實之犯意聯絡，由乙○○與李周平於
    92 年8月28日（起訴書誤載為22日）一同前往旗山分局，持
    虛偽之「中華人民共和國結婚證書」，向警員登記流動戶口
    ，使承辦員警將李周平為乙○○丈夫之不實事項登載於「流
    動人口登記聯單」之公文書上，足生損害於警政機關對於流
    動人口管理之正確性。上開過程，乙○○行前先領取3 萬元
    報酬，事成後又領取另1 萬元之報酬合計4 萬元。嗣警方於
    96 年1月18日上午7 時35分許，在臺北縣新莊市713 巷28號
    1 樓查獲李周平逾期居留，始循線查悉上情。
二、案經臺北縣政府警察局瑞芳分局報請臺灣板橋地方法院檢察
    署呈請臺灣高等法院檢察署核轉臺灣高雄地方法院檢察署檢
    察官偵查起訴。
    理  由
一、本件被告乙○○所犯係死刑、無期徒刑、最輕本刑為3 年以
    上有期徒刑以外之罪，其於準備程序就上揭被訴事實為有罪
    之陳述，經受命法官告知簡式審判程序之旨，並聽取其與公
    訴人之意見後，本院認無不得或不宜改依簡式審判程序進行
    之情形，爰依刑事訴訟法第273 條之1 第1 項規定，裁定由
    受命法官獨任進行簡式審判程序。
二、上揭犯罪事實，被告於本院審理中業已坦白承認，核與李周
    平於偵查中證述之情節相符，並有大陸地區人民進入臺灣地
    區旅行證申請書、保證書、入出境管理局所核發李周平之「
    中華民國大陸地區人民旅行證」影本、中華人民共和國福建
    省榕公證內民字第8448號結婚公證書、流動人口登記聯單各
    1 紙在卷可稽，堪認被告之自白與事實相符。本件事證明確
    ，被告犯行，堪以認定，自應依法論科。
三、按被告行為後，臺灣地區與大陸地區人民關係條例第79條第
    1 項之罪業於92年10月29日修正公布，同年12月31日施行（
    95年7 月19日雖又修正公布，但第15條、第79條並未修正，
    尚無比較新舊法之問題）。另刑法亦於95年7 月1 日修正公
    布施行。茲就本案所涉罪、刑變更部分，比較其新舊法適用
    情形：
（一）92年12月31日修正前第79條第1 項規定「違反第十五條第
      一款規定者，處五年以下有期徒刑、拘役或科或併科新台
      幣五十萬元以下罰金。」；修正後則規定「違反第十五條
      第一款規定者，處一年以上七年以下有期徒刑，得併科新
      台幣一百萬元以下罰金，比較新舊法結果，以修正前之規
      定較有利於被告。
（二）法定刑中罰金刑部分：刑法第33條第5 款修正後規定「罰
      金：新臺幣一千元以上，以百元計算之」，與修正前規定
      「罰金：（銀元）一元以上」不同。以修正前刑法較有利
      於被告。
（三）牽連犯規定刪除部分：依修正前刑法第55條關於牽連犯之
      規定，行為有方法、目的之牽連關係者，應從一重罪處斷
      ，修法後將該部分規定刪除，則分別數行為縱有牽連關係
      ，仍應各別論罪後併合處罰，自較原刑法以牽連犯從一重
      處斷為重，是以舊法規定較有利於被告。
（四）易科罰金折算標準部分：依修正前罰金罰鍰提高標準條例
      第2 條前段（現已刪除）規定，就其原定數額提高為100
      倍折算1 日，則受刑人行為時之易科罰金折算標準，應以
      銀元300 元折算1 日，經折算為新臺幣後，應以新臺幣
      900 元折算1 日。依新法規定，最低應以新台幣1000元折
      算1 日，比較結果，舊法折算標準之金額較低，自以修正
      前之規定較為有利。
（五）經上述全部罪刑比較結果，均以舊法規定於被告較為有利
      ，故本件上開法律變更情形，應依刑法第2 條第1 項前段
      規定，適用修正前之法律論處。
四、核被告以假結婚之方式使大陸地區人民李周平非法進入臺灣
    地區，係違反92年12月31日修法前臺灣地區與大陸地區人民
    關係條例第15條第1 款規定，應依同條例第79條第1 項處斷
    ，及犯刑法第214 條之使公務員登載不實文書罪。被告與真
    實姓名不詳之某仲介公司男、女各一人就使大陸地區人民非
    法入境臺灣之犯罪部分有犯意聯絡與行為分擔，均為共同正
    犯。所犯使公務員登載不實文書罪亦與李周平有共同犯意聯
    絡與行為分擔，亦均為共同正犯。起訴意旨認應論以現行上
    開條例第79條第1 項之罪，漏未論及被告與仲介公司不詳男
    女共同犯罪之部分，均有未合，應予更正。被告利用不知情
    之張吉釧代為辦理使李周平入境及核發旅行證等事宜，為間
    接正犯。又被告所犯上開二罪具有方法、目的之牽連犯裁判
    上一罪之關係，應依修正前刑法第55條論以較重之非法使大
    陸地區人民進入臺灣地區一罪。按刑法第214 條之使公務員
    登載不實事項於公文書罪，須一經他人之聲明或申報，公務
    員即有登載之義務，並依其所為之聲明或申報予以登載，而
    屬不實事項者，始足構成，若其所為之聲明或申報，公務員
    尚須為實質之審查，以判斷其真實與否，始得為一定之記載
    者，即非本罪所稱之使公務員登載不實。又人民入出境，應
    向內政部警政署入出境管理局申請許可，未經許可，不得入
    出境，國家安全法第3 條第1 項定有明文，同法條第2 項復
    列示得不予許可入出境之情形，以為入出境許可裁量之準據
    。此外，臺灣地區與大陸地區人民關係條例及大陸地區人民
    進入臺灣地區許可辦法猶詳載大陸地區人民進入臺灣地區之
    許可條件、次數、停留期間，以及得不予許可之情形。是以
    配偶乃大陸地區人民，欲進入臺灣地區而向主管機關申請許
    可，主管機關須為實質之審查，而非僅依形式上之申請即予
    登載許可。
    本件被告明知無配偶之實，而以結婚登記書、公證書等文件
    資料表明配偶關係，並辦理對保及向入出境管理局提出申請
    大陸地區人民李周平來台許可，該管公務員是否許可入境，
    既應為實質審查，此部分應不構成使公務員登載不實罪。起
    訴意旨認被告就各該部分另觸犯使公務員登載不實文書之罪
    及行使罪，容有誤會，惟此部分如成立犯罪，與上開論罪部
    分具有牽連犯裁判上一罪或吸收犯之實質上一罪關係，爰不
    另為無罪之諭知，附此敘明。
五、本院審酌被告為圖一己私利，以假結婚為手段，使大陸地區
    人民得以形式合法之方式入境臺灣，對於國境管制增加查緝
    困難，影響國家安全與社會治安，行為自應相當程度之刑事
    責難；惟考量被告行為後僅獲得4 萬元報酬，本案角色係充
    當人頭，涉案情節尚屬輕微，犯罪後坦承犯行，尚有悔意及
    其無犯罪前科，素行尚佳等一切情狀，量處如主文所示之刑
    ，並依修正前規定諭知易科罰金之折算標準，以資懲儆。至
    其行為既受有報酬，無端獲利，尚非法之所許，爰依刑法第
    38條第1 項第3 款之規定，諭知沒收犯罪所得4 萬元。另被
    告犯罪後，中華民國九十六年罪犯減刑條例業於96年6 月15
    日修正公布，並自同年7 月16日起施行。本件被告犯罪之時
    點係在96年4 月24日減刑基準日之前，且所犯之罪核與該條
    例第2 條第1 項之規定相符，復無同條例第3 條限制減刑之
    除外情形，爰依該條例第2 條第1 項第3 款規定，減其上開
    宣告刑期二分之一，並諭知易科罰金之折算標準。末查被告
    並無前科劣行，素行尚稱良好，有臺灣高等法院被告前案紀
    錄表在卷可參，其既非犯案主謀，因一時失慮，誤觸刑章，
    經此偵審程序及刑之宣告，當知惕勵，信無再犯之虞，本院
    因認所宣告之刑，以暫不予執行為適當，並予宣告緩刑2 年
    ，以啟自新。
據上論斷，應依刑事訴訟法第273 條之1 第1 項、第284 條之1
、第299 條第1 項前段，92年12月31日修正前臺灣地區與大陸地
區人民關係條例第15條第1 款、第79條第1 項，刑法第11條前段
、第2 條第1 項前段、第28條、第214 條、修正前第55條、修正
前第41條第1 項前段、第74條第1 項第1 款、第38條第1 項第3
款，刪除前罰金罰鍰提高標準條例第2 條，中華民國九十六年罪
犯減刑條例第2 條、第9 條，判決如主文。
本案經檢察官甲○○到庭執行職務。
中　　華　　民　　國　　96　　年　　7 　　月　　17　　日
                  鳳山刑事第二庭     法　官  李嘉益
以上正本證明與原本無異。
如不服本判決應於收受本判決後10日內向本院提出上訴書狀，並
應敘述具體理由，如未敘述上訴理由者，應於上訴期間屆滿後20
日內補提理由書狀於本院（均須按他造當事人之人數附繕本）「
切勿逕送上級法院」。
中　　華　　民　　國　　96　　年　　7 　　月　　17　　日
　　　　　　　　　　　　　　　　　   書記官  郭南宏
附錄本案論罪科刑法條：
修正前臺灣地區與大陸地區人民關係條例第79條：
違反第十五條第一款規定者，處五年以下有期徒刑、拘役或科或
併科新台幣五十萬元以下罰金。
以犯前項之罪為常業者，處一年以上七年以下有期徒刑，得併科
新台幣一百萬元以下罰金。
第一項之未遂犯罰之。
刑法第214條：
明知為不實之事項，而使公務員登載於職務上所掌之公文書，足
以生損害於公眾或他人者，處三年以下有期徒刑、拘役或五百元
以下罰金。
